【裁判字號】    99,毒抗,156
【裁判日期】    990528
【裁判案由】    毒品危害防制條例
【裁判全文】
臺灣高等法院刑事裁定                 99年度毒抗字第156號
抗告人
即被告  甲○○
                    （現於臺灣桃園看守所附設勒戒處所）
上列抗告人即被告因違反毒品危害防制條例案件，不服臺灣桃園
地方法院99年度毒聲字第445號，中華民國99年5月11日裁定（聲
請案號：臺灣板橋地方法院檢察署98年度毒偵字第5701號）提起
抗告，本院裁定如下：
    主  文
原裁定撤銷，發回臺灣桃園地方法院。
    理  由
一、本件原裁定意旨略以﹕抗告人即被告甲○○前因施用第二級
    毒品案件，經臺灣桃園地方法院以98年度毒聲字第1331號裁
    定令入臺灣桃園看守所附設勒戒處所觀察、勒戒後，認有繼
    續施用毒品之傾向，有該所民國99年5月4日桃所衛字第0991
    305027-1號函送之出具之有無繼續施用毒品傾向證明書暨評
    估標準紀錄表各乙份附卷可稽，爰依毒品危害防制條例第20
    條第2項後段規定，聲請裁定令入戒治處所施以強制戒治云
    云。
二、抗告意旨略以：被告前曾有吸食毒品海洛因之習慣，於81年
    判處有期徒刑3年，並於83年間執行完畢，本次吸食二級毒
    品安非他命非因慣性，實乃因工作壓力所致，被告對家人深
    感愧咎並保證絕不再犯。又被告已邁入中高年齡、時日無多
    ，且在監時期表現良好並無戒斷現象及違規紀錄，為此爰請
    撤銷原裁定，給予被告改過自新之機會等語。
三、按毒品危害防制條例於92年7月9日修正公布，自93年1月9日
    施行，其中第20條、第23條將施用毒品之刑事處遇程序區分
    為「初犯」、「5年內再犯」、「5年後再犯」。依其立法理
    由之說明：「初犯」，經觀察、勒戒或強制戒治後，應為不
    起訴處分或不付審理之裁定；經觀察、勒戒或強制戒治執行
    完畢釋放後，「5 年內再犯」者，因其再犯率甚高，原實施
    之觀察、勒戒及強制戒治既已無法收其實效，爰依法追訴或
    裁定交付審理。至於經觀察、勒戒或強制戒治執行完畢釋放
    後，「5 年後再犯」者，前所實施之觀察、勒戒或強制戒治
    已足以遮斷其施用毒品之毒癮，為期自新及協助其斷除毒癮
    ，仍適用「初犯」規定，先經觀察、勒戒或強制戒治之程序
    。從而依修正後之規定，僅限於「初犯」及「5年後再犯」
    二種情形，始應先經觀察、勒戒或強制戒治程序，以代替「
    刑罰」之矯治措施。倘被告於5年內已再犯，經依法追訴處
    罰，縱其第三次（或第三次以上）再度施用毒品之時間，在
    初犯經觀察、勒戒或強制戒治執行完畢釋放5年以後，已不
    合於「5年後再犯」之規定，且因已於「5年內再犯」，顯見
    其再犯率甚高，原實施觀察、勒戒或強制戒治，已無法收其
    實效，即應由檢察官逕行依該條例第10條追訴處罰（最高法
    院97年度第5次刑事庭會議決議，最高法院97年度台非字第
    527號、98年度台非字第12號、98年度台非字第17號、98年
    台非字第127號判決意旨參照）。
四、本件被告前於88年間因毒品防制條例案件，經臺灣台中地方
    法院檢察署以88年毒偵字第111號認無繼續施用傾向而為不
    起訴處分，併送觀察勒戒1月在案，於88年8月20日因無繼續
    施用傾向出所。嗣於前開觀察勒戒執行完畢釋放後5年內，
    在89年間因施用第二級毒品案，經臺灣桃園地方法院以89年
    毒聲字第7921號裁定送勒戒所觀察、勒戒，後經同法院以90
    年毒聲字第2628號裁判停止戒治所餘戒治期間付保護管束等
    情，有本院被告前案紀錄表附卷可憑（見原審卷第4頁、第5
    頁）。以該前案紀錄表，本件被告於98年間再次施用第二級
    毒品罪之犯行，已係第三次犯毒品危害防制條例第10條之罪
    ，則被告既於5年內先後經觀察、勒戒及強制戒治，非屬「
    初犯」，揆諸前揭最高法院決議意旨，本件能否謂仍合於毒
    品危害防制條例第20條第3項所定「5年後再犯」之規定，而
    得僅以觀察勒戒或強制戒治等治療程序予以戒除毒癮為已足
    ？原審未查，遽對被告為強制戒治之裁定，非無違誤，被告
    抗告意旨雖未指摘於此，然原裁定既有上述可議之處，自應
    由本院予以撤銷，發回原審法院更行審慎調查，另為適法之
    裁定。
據上論斷，應依刑事訴訟法第413條，裁定如主文。
中    華    民    國    99    年    5     月    28    日
                  刑事第二十一庭審判長法  官  蔡聰明
                                      法  官  許永煌
                                      法  官  趙文
以上正本證明與原本無異。
不得抗告。
                                      書記官  葉金發
中    華    民    國    99    年    5     月    28    日

司法院資訊處製作；財團法人民間司法改革基金會備份。
